【裁判字號】    98,簡上,47
【裁判日期】    980831
【裁判案由】    回復原狀
【裁判全文】
臺灣板橋地方法院民事判決              98年度簡上字第47號
上  訴  人  乙○○
訴訟代理人  黃淑芬律師
被上訴人    甲○○
訴訟代理人  李建民律師
上列當事人間請求回復原狀等事件，上訴人對於中華民國98年1
月13日本院板橋簡易庭97年度板簡字第3101號第一審判決提起上
訴，本院於98年8月19日言詞辯論終結，判決如下：
    主      文
上訴駁回。
第二審訴訟費用由上訴人負擔。
    事實及理由
一、被上訴人起訴主張：
(一)、上訴人之母親林蝦及被上訴人之母親林有原共有坐落台北縣
    中和市○○段山腳小段135 －7 地號之土地，並與建商合建
    房屋即門牌號碼台北縣中和市○○路265 巷26號1 樓至5 樓
    與同巷28號1 樓至5 樓之雙併大樓，完工後雙方除保留部分
    房屋登記予自己及各自之兒子外，其餘房屋即出售他人。系
    爭雙併大樓之地下室，於民國74年1 月9 日經台北縣政府核
    發74年使字第50號使用執照後，迄未辦理保存登記，依建商
    規劃用途為防空避難室，則依公寓大廈管理條例第7 條及第
    8 條規定，自應歸系爭雙併大樓全體住戶十戶共有，並由公
    共樓梯直接通往系爭地下室，以供全體住戶作為防空避難之
    用，不得由上訴人專有。
(二)、系爭公寓大樓於74年1 月9 日興建完工後，被上訴人分得28
    號2 樓及4 樓，上訴人則分得26號1 樓。詎上訴人未經被上
    訴人及其餘住戶全體同意或授權，竟擅自將1 樓公共樓梯通
    往地下室防空避難室之樓梯用磚牆予以堵塞，並將地下室面
    臨馬路之連續壁鋼筋剪斷拆除後改設鐵捲門，再於地下室設
    置內梯直通上訴人所有之26號1 樓建物，嚴重危害26號與28
    號雙併大樓結構體安全及破壞大樓防空避難設備，且阻止被
    上訴人及其餘住戶進入該地下室，妨害被上訴人及其餘住戶
    對地下室防空避難室行使共有權及使用權，爰依公寓大廈管
    理條例第7 條及第8 條、民法第184 條第1 項、第767 條及
    第821 條之規定，求為判決上訴人應將坐落系爭135-7 地號
    土地上門牌號碼臺北縣中和市○○路26 5巷28號與同巷26號
    公共樓梯通往同巷26號地下室如附圖C 所示梯間牆壁及如附
    圖B 所示地下室樓梯拆除，並應將如附圖A 所示之地下室鐵
    捲門拆除，回復為鋼筋混泥土牆壁等語。
(三)、聲明：上訴駁回；第二審訴訟費用由上訴人負擔（原審判命
    上訴人如數給付，上訴人不服，提起上訴）。
二、上訴人則以：
(一)、系爭265 巷28號與26號五層雙併公寓大樓所坐落之土地，本
    係屬於上訴人之母林蝦與被上訴人之母林有，與建商於74年
    1 月9 日合建完工，原地主林蝦與林有經抽籤決定，由林蝦
    抽到Al即26號1 樓至5 樓，林有抽到A2即28號1 樓至5 樓，
    因建商唯恐兩戶共同使用地下室有爭議，遂將地下室隔牆左
    右隔開，由兩邊住戶各自擁有。系爭公寓雖屬雙併五層樓，
    實際上興建完成之初僅有上訴人之母林蝦及被上訴人之母林
    有為所有權人，該兩人各自取得系爭公寓雙併之一邊且各自
    隔開地下室使用，則系爭建物之共有人間顯已達成分管協議
    等語置辯。
(二)、聲明：原判決廢棄，被上訴人在第一審之訴駁回。
三、兩造不爭執之事實：
(一)、上訴人之母親林蝦及被上訴人之母親母林有共有坐落台北縣
    中和市○○段山腳小段135 –7 地號之土地，於74年1 月間
    與建商合建房屋，興建完成系爭雙併公寓大廈。
(二)、被上訴人為門牌號碼台北縣中和市○○路265巷28號2樓及4
    樓建物之所有權人。
(三)、上訴人為門牌號碼台北縣中和市○○路265巷26號1樓建物之
    所有權人。
(四)、系爭建物28號及26號公共樓梯通往26號地下室如附圖C所示
    之梯間牆壁及如附圖B所示之地下室樓梯，以及如附圖A所示
    之地下室牆壁鐵捲門，均為上訴人所興建及占有使用中。
四、按數人區分一建築物，而各有其一部者，該建築物及其附屬
    物之共同部分，推定為各所有人之共有，民法第799 條定有
    明文。又區分所有：指區分一建物而各有其專有部分，並就
    其共用部分按其應有部分有所有權，公寓大廈管理條例第3
    條第2 款亦定有明文。經查，本件兩造所有之建物座落之大
    廈，共有5 層2 座，使用分區為住宅，而其中地下室部分所
    在之建築要項則為防空避難，此有系爭建物台北縣政府建設
    局74使字第050 號使用執照存根在卷可稽（見原審卷第8 頁
    ），且系爭地下室迄未辦理保存登記，足見系爭建物所坐落
    之地下室，係規劃作為系爭公寓大樓共有人間防空避難所用
    ，應屬系爭建物坐落之公寓大廈住戶所共有之部分。
五、上訴人雖辯稱系爭建物所坐落之土地，其前手共有人即為兩
    造之母親，嗣後兩造母親與建商合建興建完成系爭建物，並
    就系爭建物地下室使用方式為分管之約定，上訴人依據該分
    管協議，自屬有權占有使用系爭地下室之權益。惟查，系爭
    建物所坐落之土地，其前手所有權人固為兩造之母親二人所
    共有，然於系爭建物興建完成後，該建物原始登記人分別為
    ：26號1 樓為上訴人、26號2 樓為林美麗、26號3 樓為李淑
    芬、26號4 樓及5 樓為林蝦，28號1 樓為陳坤興、28號2 樓
    及3 樓為林有、28號4 樓為被上訴人、28號5 樓為陳素珠，
    此有系爭土地登記謄本及建物總登記表各1 份在卷可查，足
    見系爭建物坐落之土地雖原為兩造之母親所有，然於興建完
    成系爭公寓大樓後，則分別屬上述26號及28號1 至5 樓建物
    所有權人區分所有，則就該區分所有建物共有之地下室如何
    使用約定，自應由該建物之全體區分所有權人方有權為約定
    ，上訴人所稱兩造母親二人間有分管約定之事實縱使為真，
    然系爭建物區分所有權人既非僅有兩造母親二人，上訴人自
    不得執該約定以對抗系爭建物之區分所有權人之一即被上訴
    人。是以，上訴人上開所辯，即無可採。
六、按民法第818 條固規定，各共有人按其應有部分，對於共有
    物之全部有使用收益之權，惟此之使用收益係指於無害他共
    有人之權利限度內，按其應有部分行使用益權而言。共有人
    之應有部分，雖不生由他共有人佔有之問題，而無主張返還
    應有部分之餘地。但共有人對共有物之特定部分使用收益，
    如影響他共有人之權利，仍須徵得他共有人之同意，否則他
    共有人自得行使妨害除去請求權排除之，最高法院77年台上
    字第1766號判決意旨可資參照。查本件系爭大樓地下室部分
    既屬全體區分所有權人所有之共用部分，理由詳如上述，上
    訴人雖係共有人之一，但並未證明已徵得其他共有人之同意
    ，竟排除其他共有人使用而將系爭地下室據為己用，並將公
    共樓梯通往地下室之樓梯以如附圖C 所示之牆壁堵塞，且將
    地下室面臨馬路之連續壁鋼筋予以剪斷而設置如附圖A 所示
    之鐵門，再於地下室設置如附圖B 所示之內梯直往上訴人所
    有之26號1 樓建物內，則揆之前開說明，被上訴人本於民法
    第821 條、第767 條之共有人物上請求權之規定，請求上訴
    人將上開占用部分之圍牆、鐵門樓梯拆除，並以鋼筋混凝土
    回復牆壁原狀，自屬有據。
七、從而、被上訴人依據民法第767 條、821 條之規定，請求上
    訴人應將坐落系爭135-7 地號土地上門牌號碼臺北縣中和市
    ○○路265 巷28號與同巷26號公共樓梯通往同巷26號地下室
    如附圖C 所示之梯間牆壁，及如附圖B 所示地下室樓梯均拆
    除，並應將如附圖A 所示之地下室鐵捲門拆除，回復為鋼筋
    混泥土牆壁，為有理由，應予准許。原審命上訴人如數給付
    ，並依職權為假執行之宣告，於法並無違誤。上訴意旨指摘
    原判決不當，求予廢棄改判，為無理由，應予駁回。
八、因本件判決事證已臻明確，兩造其餘之攻擊防禦方法及訴訟
    資料經本院斟酌後，認為與判決結果無影響，爰不予一一論
    述。
九、據上論結，本件上訴無為理由，依民事訴訟法第436條之1第
    3項、第449條第1項、第78條，判決如主文。
中    華    民    國    98    年    8     月    31    日
                民事第三庭    審判長法  官  朱耀平
                                    法  官  陳映如
                                    法  官  邱育佩
以上正本證明與原本無異
本判決不得上訴
中    華    民    國    98    年    8     月    31    日
                                    書記官  彭麗紅


司法院資訊處製作；財團法人民間司法改革基金會備份。
